臺灣新竹地方法院民事判決　　　　九十三年度訴字第四八二號
　　原　　　告　　陳役州即祭祀公業永昌嘗
　　訴訟代理人　　許華雄律師
　　被　　　告　　乙○○
　　被　　　告　　甲○○
　　上列二人共
　　同訴訟代理人　徐原本律師
上列當事人間請求拆屋還地事件，本院於民國94年3月15日辯論
終結，判決如下：
    主      文
被告應將坐落新竹縣芎林鄉○○段六五四地號土地上，如附圖Ａ
部分所示面積二五七．八七平方公尺門牌號碼新竹縣芎林鄉○○
村○○路○段五五七號建物拆除，將上開土地返還予原告。
被告應自民國九十三年十月二十二日起至返還上開土地之日止，
按年給付原告新台幣壹萬壹仟肆佰零捌元。
原告其餘之訴駁回。
訴訟費用由被告負擔十分之九，餘由原告負擔。
本判決於原告以新台幣參拾肆萬元供擔保後，得假執行。但被告
如以新台幣壹佰零貳萬元為原告預供擔保，得免為假執行。
原告其餘假執行之聲請駁回。
    事實及理由
甲、程序方面
    按民事訴訟法第二百五十五條第一項規定：「訴狀送達後，
    原告不得將原訴變更或追加他訴。但有下列各款情形之一者
    ，不在此限：三、擴張或減縮應受判決事項之聲明者」。原
    告原起訴請求被告拆除之建物面積為270平方公尺，嗣具狀
    縮減為257.87平方公尺，依上開規定，應予准許。
乙、實體方面
一、原告主張：緣坐落新竹縣芎林鄉○○段654地號（原地號為
    新竹縣芎林鄉○○○段五股林小段第20號之5地號，下稱系
    爭土地）及其上之老舊田寮均為原告所有，前經本院43年度
    易字第485號判決確定應返還予原告，因原告之前管理人陳
    成芬顧及承租人魏金榮、魏松鑑（即被告二人之父）等人居
    家無著，乃同意現存之老舊田寮以每年250台斤稻谷之租金
    出租予魏金榮，魏松鑑，惟其等竟於62年間未經原告之同意
    ，擅自將老舊田寮拆除，改建為二層加強磚造房屋，乃為第
    一次無權占有行為，嗣82年間因北二高竹林交流道拓寬徵收
    系爭土地時，被告等又未徵得原告同意，擅自增建如現存之
    門牌號碼新竹縣芎林鄉○○村○○路○段557號面積257.87
    平方公尺之建物（下稱系爭房屋），為第二次無權占有行為
    ，被告無權占有系爭土地，無法律上正當權源，且獲得相當
    於租金之不當得利，為此依民法第767條及第179條之規定，
    請求被告拆除系爭房屋，將系爭土地返還予原告，並給付相
    當於租金之不當得利。
    並聲明：(1)被告應將坐落新竹縣芎林鄉○○段六五四地號土
    地上建物面積257.87平方公尺即門牌號碼新竹縣芎林鄉○○
    村○○路○段557號建物拆除後，將前開基地返還予原告。
    (2)被告應自起訴狀繕本送達翌日起至返還上開土地之日止，
    按所占用面積以土地公告現值總價年息百分之七計算之不當
    得利及損害金。(3)願供擔保請准宣告假執行。
二、被告抗辯：被告之父魏松鑑與訴外人魏金榮、魏巫錦、楊金
    坤係同胞兄弟，於日據時期昭和17年（即民國31年）12月17
    日，由長兄魏金榮代表與原告簽訂「土地賃貸借契約書」，
    承租11筆土地，承租期間有搭建農舍（即系爭房屋前身），
    嗣承租之土地除農舍占用之土地外，均已返還予原告，惟農
    舍占用之土地則以每年250台斤稻谷之地租出租予被告，而
    成立租賃關係，此地租由訴外人魏金榮支付，訴外人魏金榮
    死亡後，由訴外人魏松鑑（即被告二人之父）支付租金，訴
    外人魏私鑑死亡後，由被告乙○○支付，62年係經由原告當
    時之管理人陳成芬之同意，將農舍改建為二層加強磚造房屋
    ，原告若未同意，何以繼續取該地租，嗣82年間北二高竹林
    交流道拓寬工程時雖拆除部分建物，剩餘建物經原告當之管
    理人陳燕芳之同意，增建三樓即現今之房屋，訴外人陳燕芳
    在85自字第76號、86自字第45號自訴竊佔案件，亦供述有同
    意增建及收取地租。兩造間既有土地租賃契約，原告主張被
    告無權占有系爭土地，請求拆屋還地及相當於租金之不當得
    利，即非正當。
    並聲明：(1)原告之訴及假執行之聲請均駁回。(2)如受不利判
    決，願供擔保請准免為假執行。
三、兩造不爭執之事實
（一）系爭土地為原告所有。
（二）被告在系爭土地建有門牌號碼新竹縣芎林鄉○○村○○路
      ○段557號建物，占用系爭土地257.87平方公尺。
四、得心證之理由
    本件兩造間之爭點為：系爭土地上原有之老舊田寮為原告抑
    為被告所有？兩造在本院43年度易字第485號判決確定後，
    係成立土地租約抑為房屋租約？被告使用土地有無合法權源
    ？原告得請求相當於租金之不當得利之數額為何？玆分述如
    下：
（一）系爭土地上原有之老舊田寮為原告抑為被告所有？
      原告主張系爭土地上原有老舊田寮為原告所有，由本院43
      年度易字第348號判決主文第一項係判令被告應將系爭土
      地內建物敷地四厘三毛返還原告，可得明證，故被告繳交
      之250台斤租谷為房屋租金，被告則辯稱老舊田寮為土地
      承租人所建，並非原告所有，由73年度原告收支結算告表
      收入欄所載魏金榮租金收入（房地租谷）2050元，及原告
      管理人陳成芬於44年7月11日致魏金榮之信函、原告管理
      人陳燕芳於刑事竊佔案件審理時之陳述，足以證明。經本
      院調閱原告與訴外人魏金榮、魏松鑑等人43年度易字第34
      8號交還土地事件歷審判決原本（原卷已銷燬），第一審
      判決主文第一項為：「被告等應將新竹縣芎林鄉倒別牛字
      五股林第20號之5土地內建物敷地四厘三毛返還原告永昌
      公嘗」。其理由內略以：原告所有之芎林鄉倒別牛五股林
      第20之5號等六筆土地，出租與被告等母子耕作，被告等
      於31年間在20之5號田內建築房屋一幢，佔用土地約四厘
      三毛，迨36年12月間經本院調解成立，被告等應將承租之
      土地全部返還原告，惟被告未依約履行，經原告聲請強制
      執行，解除被告等之占用，惟系爭土地上被告等所建房屋
      迄未拆除，則被告等自係無權占有系爭土地，原告基於所
      有權訴請被告等返還占有物，自非無理由等語（見本院卷
      第70-73頁）。由上開理由之論述，堪認該案原告乃主張
      被告所建之老舊田寮無權占有原告之土地，請求拆屋還地
      ，原告於本案改口主張老舊田寮係原告所有，已屬前後矛
      盾。再查，依被告提出之73年度原告收支結算告表，收入
      欄確載明：魏金榮租金收入（房地租谷）2050元（見本院
      卷第36頁），又原告前管理人陳成芬於44年7月11日致魏
      金榮、魏松鑑之信函中，亦有「玆台端又有向本公嘗繳納
      租金，本公嘗即無收回土地之意」之文句（見本院卷第
      115頁），足認系爭土地上原有之老舊田寮為承租人魏金
      榮、魏松鑑等所建，並非原告所有，原告主張尚不足採。
（二）兩造在本院43年度易字第485號判決確定後，係成立土地
      租約抑為房屋租約？
      系爭土地上原有之老舊田寮為承租人魏金榮、魏松鑑等所
      建，並非原告所有，已如前述，則原告之前管理人陳成芬
      於前案返還土地事件判決確定後，原得請求訴外人魏金榮
      、魏松鑑拆屋還地，惟顧及訴外人魏金榮、魏松鑑等人無
      處可住，復同意其等繼續居住於老舊田寮，並繳納租金，
      係成立另一新的基地租約，並非房屋租約，堪予認定。
（三）被告使用土地有無合法權源？
      按租用基地建築房屋契約，係以承租人有特定之房屋而使
      用其基地為目的，縱屬不定期限之基地租賃，依契約之目
      的，探求當事人之真意，亦應解為租賃關係至該特定房屋
      不堪使用時消滅（最高法院85年度台上字第790號、87年
      度台上字第2475號判決參見）。系爭土地上之老舊田寮為
      土造結構，已於64年間拆除，改建為二層樓鋼筋水泥房屋
      ，嗣80年間系爭土地因北二高竹林交流道拓寬工程徵收部
      分土地，並拆除地上部分建物，被告再增建一幢三層樓之
      鋼筋水泥房屋，並在原62年興建之建物上加蓋三樓等情，
      為被告所自承（見本院卷第114頁勘驗筆錄），系爭土地
      上原有之土造田寮既已於64年間拆除，基地租賃關係即消
      滅，被告固主張64年改建及80年增建均有得到原告前管理
      人陳成芬及陳燕芳之同意，否則原告豈有繼續收受租金之
      理。惟查，被告對於原告前管理人陳成芬有同意被告拆除
      老舊田寮另建新屋之事實，並未舉證以實其說，而訴外人
      人陳燕芳固於刑事竊佔及背信案件中，供稱確有同意被告
      等改建云云，惟訴外人陳燕芳於該案係被告身分，為有利
      害關係之人，所為陳述難期真實公允，且原告自創立伊始
      ，所有財產之出租由管理委員會議決，財產之變動由派下
      員大會之決議為原則，並明定於70年間制定之管理章程中
      ，業據原告陳明在卷，並提出永昌嘗祭祀公業管理章程一
      份附卷為憑（見本院卷第130頁），故祭祀公業所有之財
      產出租及變動如未經上開程序，而由管理人擅自決定者，
      自難對祭祀公業發生效力。且上開章程既經呈請主管機關
      核准實施，被告自得向主管機關查詢而得知悉其內容，尚
      不得因其不知管理人無同意之權限，而主張善意第三人之
      保護，故被告將老舊田寮拆除並改建為鋼筋水泥之建物，
      即屬無合法權源使用系爭土地，自屬無權占用。按民法第
      767條規定：「所有人對於無權占有或侵奪其所有物者，
      得請求返還之。對於妨害其所有權者，得請求除去之。有
      妨害其所有權之虞者，得請求防止之」。故原告本於物上
      請求權，請求被告拆屋還地，自屬正當。
（四）原告得請求相當於租金之不當得利之數額為何？
      按民法第179條規定：「無法律上之原因而受利益，致他
      人受損害者，應返還其利益」。又最高法院61年台上字第
      1695號判例謂：「依不當得利之法則請求返還不當得利，
      以無法律上之原因而受利益，致他人受有損害為其要件，
      故其得請求返還之範圍，應以對方所受之利益為度，非以
      請求人所受損害若干為準，無權占有他人土地，可能獲得
      相當於租金之利益為社會通常之觀念，是被上訴人抗辯其
      占有系爭土地所得之利益，僅相當於法定最高限額租金之
      數額，尚屬可採」。依上開規定，被告無權占用原告之土
      地，受有相當於租金之利益，致原告受有損害，且無法律
      上之原因，原告自得依不當得利之法律關係，請求返還其
      利益，而其請求之數額，應參照土地法第105條、第97 條
      之規定，以土地價額年息百分之十為上限。本院審酌被告
      之房屋為鋼筋水泥三層建物，係被告及家人自住，未作營
      業使用，房屋面臨富林路二段道路，為四線道，左側往芎
      林市區約二至三公里，右側往橫山及竹東方向，附近工商
      業並不繁榮等情（見本院卷第114-117頁、16頁勘驗筆錄
      、現場圖及照片），認為原告請求之相當於租金之損害賠
      償，以土地申報總價年息百分之七為適當，逾此部分則屬
      過高。查系爭土地93年1月之申報地價為632元，有土地登
      記簿謄本在卷可稽（見本院卷第12頁），依此計算，原告
      請求被告給付不當得利數額為每年11,408元（計算方法：
      632×257.87×7％＝11408，元以下四捨五入）。
五、綜上，原告本於所有物返還請求權，及不當得利之法律關係
    ，請求被告將系爭土地上如附圖Ａ部分所示面積257.87 平
    方公尺門牌號碼新竹縣芎林鄉○○村○○路○段557號建物
    拆除，將上開土地返還予原告，及自起訴狀繕本送達之翌日
    即93年10月22日起至返還上開土地之日止，按年給付原告11
    ,408 元之範圍內，為有理由，應予准許，逾此範圍，為無
    理由，應予駁回。
六、因本案事證已臻明確，兩造其餘主張陳述及所提之證據，核
    與判決之結果不生影響，毋庸再予審酌，附此敘明。
七、兩造均陳明願供擔保，聲請宣告假執行或免為假執行，經核
    原告勝訴部分，合於法律規定，爰分別酌定相當之擔保金額
    宣告之；原告其餘假執行之聲請，因訴之駁回而失所依據，
    不予准許。
八、訴訟費用負擔之依據：民事訴訟法第79條。
中　　華　　民　　國　　94　　年　　4 　　月　　6 　　日
                  民事第二庭法  官  彭洪英
以上正本係照原本作成。
如對本判決上訴須於判決送達後20日內向本院提出上訴狀。
                                  書記官  吳美雲
中　　華　　民　　國　　94　　年　　4 　　月　　6 　　日
